【裁判字號】    89,上更(一),358
【裁判日期】    891017
【裁判案由】    重利
【裁判全文】
臺灣高等法院臺南分院刑事判決        八十九年度上更(一)字第三五八號  Ａ
      上  訴  人
      即  被  告  丙  ○  ○
右上訴人因重利案件，不服臺灣臺南地方法院八十六年度訴字第九七四號中華民國八
十六年八月二十六日第一審判決（起訴案號：臺灣臺南地方法院檢察署八十六年度偵
字第四三四二號），提起上訴，判決後，經最高法院第一次發回更審，本院判決如左
：
      主      文
原判決撤銷。
丙○○、戊○○共同以乘他人急迫，貸以金錢，而取得與原本顯不相當之重利為常業
，均累犯，丙○○處有期徒刑拾月，戊○○處有期徒刑伍月。扣案之行動電話壹支（
000000000號）、客戶資料表伍張均沒收。
      事      實
一、丙○○曾因重利案件，經最高法院判處有期徒刑六月確定，已於民國（下同）八
    十四年十月十六日執行完畢；戊○○則因妨害家庭案件，經台灣高雄地方法院判
    處有期徒刑八月確定，甫於八十五年八月十四日執行完畢，均不知悔改；丙○○
    自八十四年十月十六日出獄後，即在台南縣永康市○○街二四一巷六十六弄七－
    二號，經營地下錢莊，迨八十六年一月五日起，以每月底薪新台幣（下同）一萬
    五千元（連同獎金每月可達三萬元）代價，僱用戊○○為員工。丙○○、戊○○
    即基於犯意之聯絡，由丙○○在中華日報刊登「票貼息低民間二分利、電話00
    00000號」廣告以招攬顧客，俟顧客以前開電話聯絡時，丙○○乃將電話轉
    接至其所有000000000號行動電話，而與客戶洽談貸款事宜，經其徵信
    同意後，再約定客戶放款。戊○○則在前開地下錢莊內從事接聽電話、接洽客戶
    及前往銀行款等工作，貸款方式以十五天為一期，每一萬元每期利息七百元，
    月息高達十四分，而共同乘他人急迫，貸以金錢，以取得與原本顯不相當之重利
    ，而賴此維生，並以之為常業，先後貸款予丁○○、己○○、庚○○等人。嗣於
    八十六年一月廿四日下午一時五分許，在該址被警方查獲，並扣得丙○○所有共
    同經營地下錢莊所使用000000000號行動電話一具及客戶資料表五張。
二、案經台南縣警察局移送台灣台南地方法院檢察署檢察官偵查起訴。
      理      由
一、訊據上訴人即被告丙○○、戊○○均矢口否認有重利犯行，被告丙○○辯稱：伊
    先前所犯重利案件被查獲後，即未經營地下錢莊業務，客戶資料表所載資料，係
    伊前案出獄後，作為向先前未還顧客催討債務之用云云；另被告戊○○則辯稱：
    伊受僱丙○○，僅擔任飲水機業務員，負責飲水機送貨及安裝，並接洽飲水機業
    務與匯錢，不知丙○○經營地下錢莊，迄警方查獲前二、三日，丙○○始告知伊
    先前有重利犯行云云。經查：（一）本案係因原審法院檢察署檢察官指揮台南縣
    警察局刑警隊偵辦案外人黃文和重利犯罪集團，核發通訊監察書對黃文和往來電
    話實施監聽，而發現被告丙○○僱用戊○○表面上以販賣逆滲透飲水機掩護，實
    際共同經營地下錢莊，乃聲請檢察官簽發搜索票，前往台南縣永康市○○街二四
    一巷六六弄七之二號實地搜索而查獲，當場並扣得其所有供經營地下錢莊所用客
    戶資料表五紙及000000000號行動電話乙具，以上事實有原審法院檢察
    署八十五年度聲監字第五五○號及八十六年度聲字第八五五號聲請卷所附監聽申
    請書、查訪紀錄表、監聽譯文表、搜索票聲請書、搜索票及搜索扣押證明筆錄在
    卷足憑。而被告丙○○於警訊中亦坦承：「我是自八十五年十二月廿五日開始經
    營地下錢莊，我是以票貼方式借貸客戶的，通常借貸客戶均會以我刊載在中華日
    報『票貼利息低，民間二分利，電話0000000號』電話與我聯絡，我則再
    轉接至今被警查扣之000000000號行動電話上，經我徵信同意後，再約
    定客戶放款，我所經營的地下錢莊利息是以十五天為一期，每一萬元每期利息為
    七百元，每月利息為十四分」「戊○○是我僱請在我錢莊工作的，是負責接聽電
    話、接洽客戶及到銀行匯款等事宜，每月薪資是一萬五千元」等語（詳警卷第二
    頁背面至第三頁正面）。共同被告戊○○則於警訊供稱：「．．．大約是在八十
    五年十二月中旬開始經營地下錢莊的」「．．．只是有時地下錢莊客戶打電話來
    ，我幫他接洽客戶，並幫他到銀行匯錢而已」等語（詳警卷第四頁背面至第五頁
    正面）。本院參以被告丙○○及戊○○警訊筆錄內容，均經該二人親閱無訛後始
    簽名、按指印，業據被告丙○○、戊○○於原審法院供承在卷（詳原審卷第六十
    一頁正面第九行至第十行）。而證人即台南縣警察局警員莊金維、陳中和、邱顯
    榮亦於原審法院審理時到庭具結證稱：警訊筆錄內容完全依丙○○、戊○○之供
    述製作，筆錄製作過程中，被告並未表示內容有何不妥之處等語（詳警卷第六十
    頁背面第七行至第十二行）。顯然前開警訊筆錄所載內容，均出於被告丙○○、
    戊○○自由意志，該二人警訊所供應與事實相符，殆可憑信。故被告丙○○、戊○○有於右揭時地共同經營地下錢莊，允無疑義。且由此可知被告被告丙○○所
    供經營方式，利息以每十五天為一期，按每借貸一萬元，每期利息七百元計算，
    且採預扣方式，諸如前述。依此計算，其收取月息十四分，年息即高達百分之一
    百六十八，已遠逾法定最高利率週年利率百分之二十以上，此較之原本，顯為與
    本地該時期經濟狀況顯不相當之重利，衡情被害人等如非一時急迫，致不得已向
    被告借款而允以重利為酬，焉有願自甘損失重利之理。堪認被告丙○○、戊○○
    確實有乘被害人人急迫時貸以金錢，而取得與原本顯不相當之重利無訛。又酌以
    證人丁○○證稱伊係按照丙○○在報端刊登之貸款小廣告，而向丙○○等人經營
    之地下錢莊借款，其中丁○○又係接近八十五年農曆春節，一般行業資金最緊俏
    之際，向被告丙○○地下錢莊以高利率告貸，益徵被告丙○○、戊○○有乘被害
    人丁○○、庚○○等人急迫情形下，貸以金錢，並取得與原本顯不相當之重利，
    極臻明確。（二）次查依據警方當場查扣之客戶資料表明確記載借貸者票信記錄
    ，大多為八十四年及八十五年間借貸票據資料，顯係被告丙○○於前案重利罪服
    刑出獄後所作徵信調查。果如被告丙○○所辯：前開客戶資料表係八十三年以前
    丙○○經營地下錢莊舊客戶資料，丙○○僅以之向舊客戶催討舊帳乙節屬實，則
    被告丙○○何須大費周章，於出獄後調查舊客戶票信資料？此誠難以令人置信之
    事。何況證人丁○○於原審法院具結證稱：伊於八十五年農曆年間有向丙○○經
    營之地下錢莊借錢，有時借二萬元，有時借三萬元，每十天一期，借三萬元即預
    扣二、三千元利息，伊均以其胞弟林鴻森支票質押，扣案載明丁○○客戶資料表
    上所載，確係伊向丙○○地下錢莊借款之資料等語（詳原審卷第四十頁正面第七
    行至背面第四行）。而被告丙○○亦供承：扣案丁○○客戶資料確係伊親筆書寫
    （詳原審卷第四十頁背面第九行至第十行）。以此衡之，被告丙○○自前案重利
    罪服刑出獄後，以迄八十五年十二月為止，仍繼續經營地下錢莊貸款業務，絕非
    如其所辯僅單純催討先前客戶尚未償還舊帳而已，至為明灼。（三）復查證人即
    前往搜索警員莊金維、陳中和、邱顯榮於原審法院證稱：查獲現場僅有飲水機廣
    告紙，未見飲水機等語（詳原審卷第六十頁背面第六行）。另一警員林清榮於本
    院前次審審理中具結證：查獲現場沒有招牌店名，亦無飲水機，搜索時還有客戶
    打電話進去借錢，經營方式係打廣告中電話，轉接至丙○○行動電話，由丙○○
    先行徵信調查，確認有能力還錢，始洽談金額、利息，有時丙○○、戊○○以直
    接匯款方式交予客戶等語（詳本院上訴卷附八十七年二月十九日訊問筆錄）。而
    被告丙○○於本院前次審亦供承：伊販售飲水機未辦營利事業登記等語（詳同上
    筆錄）；足證被告丙○○、戊○○僅以販賣飲水機作為掩護，實際經營地下錢莊
    高利貸款，殆可斷言。故被告丙○○、戊○○辯稱：渠等在該處販賣飲水機，未
    經營地下錢莊乙節，應屬飾卸刑責之詞，委無可採。（四）按刑法上規定之常業
    罪，係指反覆以同種類之行為目的之社會活動之職業性犯罪而言，只須有賴某種
    犯罪為業之意思，而有事實之表現為已足，不以藉該犯罪為唯一生存者為必要，
    縱令尚有其他職業，亦無礙成立常業罪，最高法院八十三年度台上字第三一四九
    號判決亦同此見解。被告丙○○、戊○○除於警訊中所供，作為掩護地下錢莊之
    飲水機販售事業外，別無其他職業收入，其經營地下錢莊又有固定之據點，並利
    用中華日報分類廣告刊登廣告，以招徠需款濟急之不特定顧客，所貸與金額之計
    息方式其獲利甚豐，足見被告係以此為賴以營生之職業，應堪認定。其等具有賴
    以為業之意思，且已有事實之表現，符合刑法常業犯之要件臻為明確。縱令被告
    丙○○、戊○○所辯：販售飲水機屬實，揆諸前開說明，亦無礙其重利常業犯罪
    之成立。綜上所述，被告丙○○、戊○○前開所辯，俱屬飾卸刑責之詞，應無可
    採。該二人常業重利犯行，事證明確，堪以認定。
二、核被告丙○○、戊○○所為，均係犯刑法第三百四十五條常業重利罪。丙○○、
    戊○○彼此間互有犯意之聯絡及行為之分擔，均應論以共同正犯。被告丙○○自
    八十四年十月十六日出獄後起，至八十五年十一月間之常業重利犯行部分與起訴
    部分有實質上裁判一罪之關係，自為起訴效力所及，本院得一併審究，附此敘明
    。又被告丙○○曾於八十三年一月間因重利案件，經最高法院判處有期徒刑六月
    確定，已於八十四年十月十六日執行完畢；戊○○則曾於八十一年四月間因妨害
    家庭案件，經台灣高雄地方法院判處有期徒刑八月確定，甫於八十五年八月十四
    日執行完畢，有台灣台南地方法院檢察署刑案資料查註紀錄表二份足按（詳偵查
    卷第三頁、第七頁）。刑畢未逾五年，再犯本件有期徒刑以上之刑之案件，俱屬
    累犯，均應依法加重其刑。
三、原審認被告丙○○、戊○○等人之罪證明確，因予論罪科刑，惟（１）被告丙○○自八十四年十月十六日出獄後起，至八十五年十一月間之常業重利犯行部分，
    原審未予審判，即有不當。（２）又證人即借款客戶辛○○於偵查中已證述稱：
    係八十三年年底向丙○○借款五十萬元，每月還五萬元，利息二分半，剛開始以
    現金還，後來以票據還等語，另證人甲○○（即乙○）證稱：伊係八十二年底、
    八十三年初借的，借款十萬元上下、利息一個月六分二，是看報紙小廣告借的等
    語（見本院上訴卷第六十八頁正面），均核與被告丙○○辯稱：那是伊前案重利
    罪判刑前借給辛○○的等情有吻合之處（以上見偵字第四三四二號卷第十七頁反
    面），堪予採信。此部分自非本案起訴事實之範圍，原審未詳加斟酌卷內證據（
    證人辛○○上開證詞），誤認辛○○、甲○○（即乙○）亦為本案之犯罪被害人
    ，而對被告此部分亦予論罪科刑亦有不當。（３）扣案行動電話之號碼為000
    000000號，原判決主文諭知「扣案行動電話壹支（四六四四四號）」，顯
    與卷內扣押物品清單所載不符，亦有未妥。被告二人上訴意旨空言否認犯罪而指
    摘原判決量刑過輕而有不當之處，雖無可取，惟原判決既有上述可議之處，自應
    由本院將原判決撤銷改判。爰審酌被告丙○○係該錢莊主持者，戊○○僅為受僱
    人及該二人犯罪動機、目的、手段與犯罪後態度等一切情狀，就丙○○量處有期
    徒刑十月，戊○○量處有期徒刑五月。至於扣案000000000號行動電話
    乙具、客戶資料表五張均認定為被告丙○○、戊○○供共同常業重利犯罪所用之
    物，且為被告丙○○所有，業據其供明在卷，依刑法第三十八條第一項第二款規
    定宣告沒收。
據上論斷，應依刑事訴訟法第三百六十九條第一項前段、第三百六十四條、第二百九
十九條第一項前段，刑法第二十八條、第三百四十五條、第三百四十四條、第四十七
條、第三十八條第一項第二款，罰金罰鍰提高標準條例第一條前段，判決如主文。
本案經檢察官蘇南桓到庭執行職務。
中    華    民    國      八十九      年      十      月      十七      日
                                  臺灣高等法院臺南分院刑事第一庭
                      審判長法官  鄭    文    肅
                                            法官  楊    明    章
                                            法官  王    浦    傑
右正本證明與原本無異。
如不服本判決，應於判決送達後十日內向本院提出上訴狀，其未敘述理由者並應於提
出上訴狀後十日內向本院補提理由書（應附繕本)。
                                      法院書記官  蔡    振    豐
中    華    民    國      八十九      年      十      月      十九      日
本判決論罪科刑法條
刑法第三百四十四條：乘他人急迫、輕率或無經驗，貸以金錢或其他物品，而取得與
                    原本顯不相當之重利者，處一年以下有期徒刑、拘役或科或併
                    科一千元以下罰金。
刑法第三百四十五條：以犯前條之罪為常業者，處五年以下有期徒刑，得併科三千元
                    以下罰金。


司法院資訊處製作；財團法人民間司法改革基金會備份。
